臺灣臺南地方法院民事判決
110年度簡上字第192號
上  訴  人  長生興生物科技股份有限公司

法定代理人  葉宏洲    

訴訟代理人  黃厚誠律師
            莊承融律師
被上訴人    葉冠廷    
訴訟代理人  王嘉豪律師
            黃聖珮律師
            蘇清水律師
上列一人之
複 代 理人  朱冠宣律師
上列當事人間請求拆屋還地等事件，上訴人對民國110年8月31日
本院新市簡易庭109年度新簡字第583號第一審判決提起上訴，本
院於民國111年2月15日言詞辯論終結，判決如下：
    主      文
上訴駁回。
第二審訴訟費用由上訴人負擔。
    事實及理由
一、被上訴人即原告於原審起訴主張：伊為臺南市○○區○○段0000
    0○00000地號土地（下合稱系爭土地，分別稱系爭940-2、94
    0-5地號土地）之共有人，上訴人無權占用系爭土地，爰依
    民法第767條第1項、第821條規定提起本件訴訟，請求上訴
    人拆除占用系爭土地之地上物，將占用部分之土地返還予被
    上訴人及其他共有人等語。並於原審聲明：上訴人應將坐落
    系爭940-2地號土地如臺南市永康地政事務所民國110年1月2
    1日土地複丈成果圖(即原審判決附圖，下稱附圖)所示編號A
    部分、面積0.16平方公尺，及坐落系爭940-5地號土地如附
    圖所示編號B部分、面積13.47平方公尺之建物(下合稱系爭
    地上物)拆除，並將該部分土地返還予被上訴人及其他共有
    人全體。
二、上訴人即被告於原審則以：上訴人所有門牌號碼臺南市○○區
    ○○○街00巷00號房屋(下稱系爭房屋)係向訴外人勝有塑膠科
    技有限公司(下稱勝有公司)所購得，系爭房屋已興建二、三
    十年，被上訴人明知系爭房屋之使用情況，然從未提出異議
    ；又系爭地上物占用系爭土地部分為畸零地，縱使拆除系爭
    地上物，被上訴人亦難以使用該部分之土地，被上訴人提起
    本件訴訟，並無任何利益，反而對上訴人造成損害，被上訴
    人本件起訴為權利濫用等語置辯。並於原審聲明：被上訴人
    之起訴駁回。
三、原審認被上訴人之起訴有理由，為被上訴人勝訴之判決，判
    命上訴人應將系爭地上物拆除，並將該部分土地返還予被上
    訴人及其他共有人全體。上訴人不服提起上訴，並聲明：原
    判決廢棄；被上訴人於原審之訴駁回。
四、上訴人之上訴理由除援引原審答辯外，並補陳：
　㈠系爭房屋至少自98年起即建造完成，系爭房屋坐落於上訴人
    所有之同段973、973-1、972、971地號土地、財政部國有財
    產署南區分署管理之同段929-6地號土地(下稱系爭929-6地
    號土地)及系爭土地。其中系爭929-6地號土地與系爭土地相
    鄰，故系爭房屋為越界建築，而同段940地號土地於93年4月
    23日分割出同段940-1地號土地(下稱系爭940-1地號土地)、
    系爭940-2地號土地，系爭940-2地號土地再於104年1月23日
    分割出系爭940-5地號土地，系爭940-1地號土地於94年1月2
    8日以徵收為原因移轉登記給永康市，系爭940-1地號土地徵
    收時會辦理鑑界，系爭土地原所有權人葉鄭雪子【即被上訴
    人之被繼承人】於鑑界或徵收時即已知悉系爭房屋越界建築
    一事，惟其未提出異議，嗣被上訴人於105年5月19日以分割
    繼承為原因登記取得系爭土地；上訴人則於107年3月7日以
    買賣為原因登記取得系爭房屋，兩造間應繼受前手之法律關
    係，故本件依民法第800條之1準用同法第796條第1項規定，
    被上訴人不得請求拆除系爭地上物。
　㈡系爭地上物具遮風避雨、貯存貨物、支撐系爭房屋之功能，
    如拆除系爭地上物，更需考量系爭房屋本體安全性、工法及
    拆除後結構支撐等費用，依現今之工資、物料價格計算，上
    訴人所支出之費用，勢必遠大於被上訴人收回系爭土地可得
    之利益。衡量被上訴人所能取得之利益，遠低於上訴人因被
    上訴人行使權利所受之損失，依民法第796條之1第1項本文
    規定，應免為移除之。且被上訴人可依民法第796條第1項但
    書規定請求上訴人支付償金，或依同條第2項規定請求上訴
    人以相當之價額購買越界之土地，已足維護被上訴人之利益
    。
五、被上訴人援引原審之陳述內容，並聲明：上訴駁回。另補陳
    ：
　㈠被上訴人否認系爭940-1地號土地徵收、鑑界時，葉鄭雪子即
    知悉系爭房屋越界而不提出異議，此應由上訴人負舉證責任
    。又依被上訴人從東橋一路方向所查得98年、101年之Googl
    e街景圖，系爭房屋有改建及擴建之情形，可推知勝有公司
    於上開土地徵收後擴建系爭房屋，本件自無民法第796條第1
    項規定之適用。
　㈡系爭地上物係鐵皮造廠房，自改建後屋齡已近10年，價值不
    高，且系爭940-5地號土地係鐡路用地，屬公共設施保留地
    ，上訴人任意改建占用系爭土地，有違反區域計畫使用分區
    之規定，若拆除系爭地上物對上訴人及社會之損失不大，且
    無違反公共利益，應認系爭地上物無民法第796條之1規定之
    適用。
六、兩造不爭執事項：　
　㈠被上訴人為系爭土地之共有人，權利範圍均為6分之1。
　㈡上訴人所有之系爭房屋，坐落系爭940-2、940-5地號土地分
    別為0.16平方公尺、13.47平方公尺。
　㈢上訴人於107年8月2日向財政部國有財產署承租系爭929-6地
    號土地，租用面積220.92平方公尺。
七、本院得心證之理由：
  ㈠按98年1月23日修正前民法第796條規定「土地所有人建築房
    屋逾越疆界者，鄰地所有人如知其越界而不即提出異議，不
    得請求移去或變更其建築物」，係指鄰地所有人於土地遭越
    界建築「當時」明知而不即時反對，不得於事後請求拆除建
    築物而言（最高法院101年度台上字第86號判決意旨參照）
    ；又主張鄰地所有人知其越界而不即提出異議者，應就此項
    事實負舉證之責任（最高法院45年台上字第931號民事判決
    意旨參照）。查上訴人固主張系爭940-1地號土地於94年1月
    28日以徵收為原因移轉登記給永康市，徵收時會辦理鑑界，
    原系爭土地所有權人葉鄭雪子其時即已知悉系爭房屋 越界
    建築一事等語，惟上訴人就此未提出任何證據，況上訴人就
    葉鄭雪子於系爭地上物「興建」時，知其越界而不即提出異
    議乙情，亦未舉證以實其說，尚難憑採。
  ㈡又土地所有人建築房屋逾越地界，鄰地所有人請求移去或變
    更時，法院得斟酌公共利益及當事人利益，免為全部或一部
    之移去或變更。但土地所有人故意逾越地界者，不適用之，
    民法第796條之1第1項定有明文。查系爭房屋係白色外觀之
    鐵皮廠房、系爭地上物為系爭房屋旁加蓋之綠色鐵皮建物乙
    節，有原審勘驗筆錄(見簡字卷第109、111頁)、上訴人提出
    之照片(見本院卷第47頁)可稽，是難認拆除系爭地上物對系
    爭房屋之經濟價值及安全結構有何影響，更與公共利益毫無
    關聯。況系爭940-2、940-5地號土地面積依序為0.23平方公
    尺、13.53平方公尺，系爭地上物占有系爭940-2、940-5地
    號土地面積依序為0.16平方公尺、13.47平方公尺，幾乎已
    占有系爭土地全部面積，顯然影響系爭土地所有權人管理使
    用系爭土地之權利，上訴人主張依民法第796條之1規定，應
    免於除去或變更越界部分之建物等情，自屬無據。
  ㈢再者，權利之行使，不得違反公共利益，或以損害他人為主
    要目的，民法第148條第1項定有明文。而權利之行使是否構
    成權利濫用，須以權利人行使權利時，主觀上有無以損害他
    人為主要目的，且客觀上尚須綜合權利人因行使權利可得之
    利益與他人及國家社會因其行使權利所受之損失，比較衡量
    而定。系爭土地為被上訴人與他人所共有，全體共有人於法
    令限制範圍內，本得自由使用收益該土地，系爭地上物既無
    權占用系爭土地，自有妨礙被上訴人與共有人所有權圓滿行
    使，是被上訴人為維護共有人全體之利益，訴請上訴人拆除
    占用部分，並返還該部分土地，亦難謂其所得之利益甚小，
    而以損害上訴人為主要目的。基此，被上訴人提起本件訴訟
    ，屬正當權利之行使，尚無權利濫用之情事，應可認定。
  ㈣末按所有人對於無權占有或侵奪其所有物者，得請求返還之
    。對於妨害其所有權者，得請求除去之；各共有人對於第三
    人，得就共有物之全部，為本於所有權之請求。但回復共有
    物之請求，僅得為共有人全體之利益為之，民法第767條第1
    項、第821條分別定有明文。查上訴人所有系爭地上物，占
    用系爭土地如附圖所示等情，為兩造所不爭執，而上訴人所
    抗辯本件越界建築有民法第800條之1準用同法第796條第1項
    、第796條之1、權利濫用等情，被上訴人不能請求其移去系
    爭地上物或法院應免除其移除義務等語，為無理由，已如前
    述，是被上訴人依上開規定請求上訴人拆除系爭地上物，並
    將該部分土地交還被上訴人及全體共有人，為有理由，應予
    准許。
　㈤綜上，被上訴人依民法第767條第1項、第821條規定，請求上
    訴人應將系爭地上物拆除，並將該部分土地返還予被上訴人
    及其他共有人全體，為有理由，應予准許。原審為被上訴人
    勝訴之判決，並無不合。上訴意旨指摘原判決不當，求予廢
    棄改判，為無理由，應予駁回。
八、本件事證已臻明確，兩造其餘攻擊防禦方法及舉證，核與本
    判決之結果不生影響，爰不另為贅論，附此敘明。
九、據上論結，本件上訴為無理由，依民事訴訟法第436條之1第
    3項、第449條第1項、第78條，判決如主文。　　
中　　華　　民　　國　　111 　年　　 3 　　月　　1　　日
        民事第三庭    審判長法　官 黃聖涵
                            法　官 施介元
                            法　官 王淑惠
以上正本係照原本作成。
本判決不得上訴。 
中　　華　　民　　國　　111 　年　　 3 　　月　　2　　日
                            書記官 洪凌婷